---
title: "Análisis del Impacto del Mieloma Múltiple en los Niveles de Hemoglobina"
author:
  - name: "Marc Arrom Esquembre"
date: "`r Sys.Date()`"
format: html 
---


```{r, echo=FALSE,include=FALSE}
library(tidyverse) 
library(ggplot2)
library(survival) 
library(readxl)
library(readr)
library(dplyr)
```

## Datos

```{r, echo=FALSE}
 #### Cargar datos
Arkansas <- read_excel("Input/Arkansas.xlsx")

head(Arkansas)

```

Los datos han sido aportados por el profesor del TFG. Se trata de una base de datos formada por pacientes con Mieloma Múltiple.
El estudio de estos ha sido realizado por Marc Arrom Esquembre.
El enlace al repositorio es el siguiente: https://github.com/MarcArrom11/AD_Entrega1


## Resumen

En este documento, se analiza un conjunto de datos compuesto por individuos diagnosticados con Mieloma Múltiple, con el propósito de evaluar cómo esta enfermedad puede influir en los niveles de hemoglobina. Utilizando datos recopilados, se examina la proporción de pacientes que presentan niveles de hemoglobina fuera del rango normal establecido. Los resultados indican que un significativo porcentaje de los pacientes con Mieloma Múltiple muestra alteraciones en sus niveles de hemoglobina. Específicamente, hemos observado que el 65.9% de las mujeres y el 80.5% de los hombres se encuentran fuera de los rangos normales de hemoglobina. Estos hallazgos sugieren que el Mieloma Múltiple tiene una notable incidencia en la alteración de los niveles de hemoglobina, con una tendencia predominante hacia valores por debajo de los niveles normales. Esta información es crucial para entender mejor el impacto de la enfermedad y para guiar futuros estudios y tratamientos.

## Objetivos

Queremos determinar si el Mieloma Múltiple afecta los niveles de hemoglobina en sangre. Para ello, a partir de un conjunto de datos de pacientes con esta enfermedad se estudiaran las proporciones de personas con niveles correctos y las personas con niveles alterados. Destacar que se realizará el estudio dividiendo los individuos por sexo, debido a que tienen niveles de hemoglobina distintos.



```{r,echo=FALSE}
#Observamos que para algunas variables no se ha indentifado correctamente el tipo que son.
Arkansas$ASPC = as.numeric(Arkansas$ASPC)
Arkansas$BMPC = as.numeric(Arkansas$BMPC)
```

## Contexto y variables de la base de datos   

Este dataset está formado por 565 observaciones pertenecientes a pacientes con Mieloma Múltiple (un tipo de cancer que se origina en la médula ósea). Cada obersvación cuenta con 23 variables, hagamos un pequeño repaso de estas y para aquellas variables cínicas, analicemos cuáles deberían ser los valores para una persona sana. Los datos han sido extraidos del portal MayoClínic.

-   PATID. Nos indica la identifación del paciente.

-   PROT. Nos indica el tratamiento que se le aplicó al paciente, TT2 o TT3.

-   AGE. Nos indica la edad del paciente expresada en años.

-   SEX. Nos indica el sexo del paciente, "male" o "female".

-   RACE. Nos indica la raza del paciente, "white" o "other".

-   ISOTYPE. El isotipo del paciente, "IgA", "IgG", "IgM" o "IgE".

-   B2M. Nos indica la Microglobulina beta-2, expresada en mg/l.La beta-2 microglobulina es una proteína que indica la función renal y el estado del sistema inmunológico. En el mieloma múltiple, sus niveles aumentan debido a la proliferación de células malignas y daño renal. Los niveles normales son inferiores a 2.5 mg/L.

-   CRP. La Proteína C-Reactiva es un marcador de inflamación producido en el hígado, cuyo nivel en sangre aumenta en respuesta a la inflamación. En el mieloma múltiple, puede elevarse debido a la inflamación y a las infecciones recurrentes, ya que los pacientes tienen un sistema inmunológico comprometido.

-   CREAT. Nos indica la creatinina, expresada en mg/dl. El rango normal para personas adulto s es entre 0,74 y 1,35m mg/dl para los hombres y entre 0,59 y 1,04 mg/dl.

-   LDH. Nos indica el Lactato Deshidrogenasa, expresado en U/l. La lactato deshidrogenasa es una enzima liberada en la sangre cuando hay daño celular. En el mieloma múltiple, sus niveles elevados indican mayor recambio celular y pueden reflejar una carga tumoral elevada o una enfermedad más agresiva. Los niveles normales en hombres de LDH se encuentran entre 122 a 222 U/L.

-   ALB. Nos indica la Albúmina, expresada en g/l. Nos indica la Albúmina, expresada en g/l. La albúmina es una proteína del hígado que regula el equilibrio de líquidos y transporta sustancias en el cuerpo. En el mieloma múltiple, sus niveles pueden reducirse por inflamación crónica, daño renal o mala nutrición. Los niveles normales de albúmina en adultos suelen estar entre 3.5 y 5.0 g/dL .

-   HGB. Nos indica la Hemoglobina, expresada en g/dl. Nos indica la Hemoglobina, expresada en g/dl. La hemoglobina es una proteína en los glóbulos rojos que transporta oxígeno a los tejidos. En el mieloma múltiple, los pacientes suelen tener anemia debido a que las células cancerosas en la médula ósea desplazan a las que producen glóbulos rojos, lo que reduce su producción y causa síntomas como fatiga y debilidad. Los niveles normales de hemoglobina se encuentran entre 13,2 a 16,6 g/dL para los hombres y 11,6 a 15 g/dL para las mujeres.

-   ASPC. Nos indica las Células plasmáticas en aspirado de médula ósea, se expresa como un porcentaje de las células malignas.

-   BMPC. Nos indica Células plasmáticas en biopsia de médula ósea, se como el porcentaje de células plasmáticas de biopsia presentes en la médula ósea.

-   MRI. Nos indica el número de lesiones focales definidas por resonancia magnéticaIndica el número de lesiones focales visibles en una resonancia magnética, que suelen estar presentes en huesos como el cráneo, la columna y la pelvis.

-   CPS1. Se trata de un parámetro clínico.

-   CPR1. Se trata de un parámetro clínico.

-   EFS_Censor. "Event-free survival censor" indica si un paciente ha sufrido recaída o progresión del mieloma múltiple. Si no ha ocurrido, el paciente se considera "censurado," lo que significa que sigue sin complicaciones y en observación.

-   EFS_Time. "Event-free survival time" representa el tiempo de supervivencia libre de eventos (en meses), medido desde la fecha de registro hasta la muerte, progresión de la enfermedad o recaída, o censurado en la última fecha de contacto.

-   OS_Censor. Indica el estado de fallecimiento del paciente. Se marca como "1" si el paciente ha fallecido y "0" si no ha ocurrido la muerte, en cuyo caso el paciente se considera censurado en el estudio.

-   OS_Time. Indica el tiempo de supervivencia global en meses, calculado desde la fecha de registro hasta la fecha de muerte o censurado en la última fecha de contacto si no ha ocurrido el fallecimiento.

-   Cyto_Abn. Indica la presencia de anomalías citogenéticas. Se marca como "1" si se detectaron anomalías y "0" si no se detectaron o estaban ausentes.

## Visualización y análisis de los datos

Ahora se mostrarán los datos hemoglobina separados por sexo en un gráfico. En este se muestra un rango, de color verde, que indica el intervalo en que los niveles de hemoglobia se consideran normales.

```{r, echo=FALSE, warning=FALSE}
# Filtrar los datos para hombres y mujeres
datos_filtrados <- Arkansas %>% 
  filter(SEX %in% c("male", "female")) %>%  # Filtrar solo para hombres y mujeres
  mutate(Persona = 1:n())  # Crear un identificador para cada persona

# Definir el rango saludable específico para cada sexo
rango_sano <- tibble(
  SEX = c("male", "female"),
  rango_sano_min = c(13.2, 11.6),  # Rango mínimo para hombres y mujeres
  rango_sano_max = c(16.6, 15)   # Rango máximo para hombres y mujeres
)

# Unir los rangos saludables con los datos filtrados
datos_filtrados <- datos_filtrados %>% 
  left_join(rango_sano, by = "SEX")

# Crear el gráfico con facetado por 'SEX'
ggplot(datos_filtrados, aes(x = Persona, y = HGB, color = SEX)) +
  # Rango saludable sombreado para cada sexo
  geom_rect(aes(xmin = min(Persona) - 0.5, xmax = max(Persona) + 0.5, 
                ymin = rango_sano_min, ymax = rango_sano_max),
            fill = "green", alpha = 0.1) +  # Sombreado de rango sano
  # Puntos observados con dispersión
  geom_jitter(width = 0.2, size = 1.2) +  # Puntos con dispersión horizontal
  # Líneas horizontales para el rango saludable
  geom_hline(aes(yintercept = rango_sano_min), color = "red", size = 0.5) +  # Línea continua inferior del rango sano
  geom_hline(aes(yintercept = rango_sano_max), color = "red", size = 0.5) +  # Línea continua superior del rango sano
  # Títulos y etiquetas
  labs(title = "Valores de Hemoglobina por Sexo", 
       x = NULL, y = "Nivel de Hemoglobina (mg/dL)", 
       color = "Sexo") +
  # Facetado por sexo
  facet_grid(~SEX) +  
  # Tema minimalista
  theme(
    plot.title = element_text(size = 18, face = "bold"),  # Título más grande y en negrita
    axis.title = element_text(size = 14),  # Etiquetas de ejes más grandes
    axis.text = element_text(size = 12),    # Texto de los ejes más grande
    axis.text.x = element_blank(),  # Quitar números del eje X
    axis.ticks.x = element_blank(),  # Quitar marcas del eje X
    strip.text = element_blank(),  # Quitar etiquetas del facetado
    legend.title = element_text(size = 14),  # Título de la leyenda
    legend.text = element_text(size = 12),  # Texto de la leyenda
    legend.position = "right"  # Posicionar la leyenda en la parte inferior
  ) +
  scale_color_manual(values = c("male" = "blue", "female" = "black"),
                     labels = c("male" = "Hombre", "female" = "Mujer"))  # Colores y etiquetas personalizadas para la leyenda
```

Observamos que, en ambos sexos, hay una gran cantidad de individuos por debajo de los niveles normales. Aquí se muestra una tabla con los valors filtrados.

```{r, echo = FALSE}
# Definir el rango saludable específico para cada sexo
rango_sano <- tibble(
  SEX = c("male", "female"),
  rango_sano_min = c(13.2, 11.6),  # Rango mínimo para hombres y mujeres
  rango_sano_max = c(16.6, 15)   # Rango máximo para hombres y mujeres
)

# Unir los rangos saludables con los datos filtrados
datos_filtrados <- Arkansas %>% 
  filter(SEX %in% c("male", "female")) %>%  # Filtrar solo para hombres y mujeres
  left_join(rango_sano, by = "SEX")  # Unir los rangos saludables con los datos

# Calcular la cantidad de personas por debajo o por encima del rango saludable
resultado <- datos_filtrados %>%
  mutate(
    estado = case_when(
      HGB < rango_sano_min ~ "Por debajo del rango normal",
      HGB > rango_sano_max ~ "Por encima del rango normal",
      TRUE ~ "Dentro del rango normal"
    )
  ) %>%
  group_by(SEX, estado) %>%
  summarise(cantidad = n(), .groups = 'drop')  # Contar la cantidad de personas en cada estado

# Calcular el total de personas por sexo
totales <- datos_filtrados %>%
  group_by(SEX) %>%
  summarise(total = n(), .groups = 'drop')

# Unir los totales con el resultado y calcular las proporciones
resultado_final <- resultado %>%
  left_join(totales, by = "SEX") %>%
  mutate(
    porcentaje = round((cantidad / total) * 100, digits = 2)  # Calcular el porcentaje
  )

# Mostrar el resultado final
print(resultado_final)

suma_females <- resultado_final %>%
  filter(SEX == "female", estado != "Dentro del rango normal") %>%
  summarise(total = sum(cantidad)) %>%
  pull(total)

suma_males <- resultado_final %>%
  filter(SEX == "male", estado != "Dentro del rango normal") %>%
  summarise(total = sum(cantidad)) %>%
  pull(total)

```

## Conclusiones

Observando la proporción de personas cuyos niveles de hemoglobina están fuera de los rangos normales, se evidencia que el 65.9% de las mujeres y el 80.5% de los hombres presentan niveles alterados. Este hallazgo sugiere que los individuos con Mieloma Múltiple tienen una tendencia significativa a presentar niveles de hemoglobina anormales, predominantemente por debajo de los valores normales. Estos resultados indican una posible asociación entre el Mieloma Múltiple y alteraciones en los niveles de hemoglobina, lo cual puede ser relevante para la evaluación y el manejo clínico de esta condición.

## Bibliografia

- Mayo Clinic. (2023). *Información sobre los rangos “Normales” de creatinina y su relación con la Albúmina*. Retrieved from [Mayo Clinic](https://www.mayoclinic.org/es/tests-procedures/creatinine-test/about/pac-20384646)

- Mayo Clinic. (2024). *Información sobre los rangos Albúmina y Lactato deshidrogenasa EN HOMBRES*. Retrieved from [Mayo Clinic](https://www.mayoclinic.org/es/tests-procedures/liver-function-tests/about/pac-20394595#:~:text=La%20L%2Dlactato%20deshidrogenasa%20es,Tiempo%20de%20protrombina.)

- Mayo Clinic. (2022). *Información sobre rangos Normales de hemoglobina*. Retrieved from [Mayo Clinic](https://www.mayoclinic.org/es/tests-procedures/hemoglobin-test/about/pac-20385075)
